臺灣臺南地方法院民事判決
110年度訴字第694號
原      告  臺南市佳里區農會

法定代理人  陳振華  
訴訟代理人  張文嘉律師
被      告  張郎金  
            陳柏文  
上  二  人
訴訟代理人  李育禹律師
            曾靖雯律師
被      告  林玉樹  


訴訟代理人  查名邦律師
            高亦昀律師
上列當事人間請求塗銷所有權移轉登記等事件，經本院於民國11
0年10月13日言詞辯論終結，判決如下：
    主    文
原告之訴及其假執行之聲請均駁回。 
訴訟費用由原告負擔。
    事實及理由
一、原告主張：
　㈠先位部分：
　　⒈訴外人張丁付、張蘇秋花為夫妻，其二人與子張郎成共同
　　　積欠原告債務，應連帶給付原告新臺幣（下同）5,317,66
　　　6元，及其中3,490,130元自民國99年7月21日起至清償日
　　　止，按週年利率百分之9.940計算之利息，並自99年8月21
　　　日起至清償日止，在6個月以內者，按上開利率百分之10
　　　，超過6個月者，按上開利率百分之20計算之違約金。張
　　　丁付於104年10月13日死亡，遺有臺南市○○區○里段000
　　　0○0000○000000○000000○○○段000○○○段000地號
　　　土地，因張郎成於101年12月1日死亡，由其子張榮志、張
　　　榮哲代位繼承，故張丁付之繼承人為被告張郎金與張郎天
　　　、張榮志、張榮哲。嗣其四人達成遺產分割協議，由張郎
　　　金分得臺南市○○區○里段0000地號、權利範圍15分之1
　　　之土地（下稱1703土地），及廣安段425地號、權利範圍9
　　　分之1之土地（下稱425土地）。
　　⒉原告於109年間多次向張郎金、張郎天、張榮志、張榮哲
　　　催討債務，其等雖允諾清償，卻無實際行動，原告只得於
　　　109年8月20日向其四人及張蘇秋花聲請強制執行，卻獲知
　　　張郎金已於105年3月26日將425土地移轉予被告林玉樹，
　　　另於109年8月14日將1703土地移轉予被告陳柏文，致原告
　　　無法就該二筆土地拍賣取償，權益受有損害。原告認被告
      間移轉該二筆土地過程中有通謀虛偽之情形，茲詳述意見
　　　如下：
　　　⑴1703土地部分：
　　　　①1703土地於107年7月2日設定325萬元抵押權予莊庭維
　　　　　，並於同日為限制登記，而莊庭維與陳柏文之住址相
　　　　　同，顯然陳柏文僅係繼莊庭維之後，為張郎金之借款
　　　　　債權人，其二人間就1703土地並無實際買賣關係。
　　　　②依其二人於109年7月31日簽訂之不動產買賣契約第10
　　　　　條補充約定事項，可知陳柏文係貸與張郎金380萬元
　　　　　，年利率約9.6%，借貸期限5年，114年7月31日5年期
　　　　　限屆至時，張郎金若有向陳柏文清償380萬元，陳柏
　　　　　文即應將1703土地移轉予張郎金，可證陳柏文與張郎
　　　　　金就1703土地實際上並無買賣關係。又1703土地共有
　　　　　人多達12人，張郎金於109年7月31日與陳柏文簽約後
　　　　　，張郎金並未使用1703土地，實無需每月支付30,400
　　　　　元租金必要，故張郎金每月所支付之30,400元應為年
　　　　　利率約9.6%之利息。
　　　⑵425土地部分：
　　　　①林玉樹自承其係貸與張郎金200萬元，為取得擔保而受
          讓425土地，是張郎金與林玉樹間就425土地並無實際
          買賣合意，張郎金以買賣為原因將425土地移轉予
　　　　　林玉樹，顯係基於通謀虛偽而屬無效。
　　　　②又信託讓與擔保之債權人與因買賣取得不動產所有權
　　　　　之買受人實有差別，亦即信託讓與擔保之債權人並未
　　　　　因讓與擔保登記而實質上取得不動產所有權，僅取得
　　　　　變賣或估價而以價金清償債權之權利。
　　　　③況依林玉樹之主張，只要張郎金於107年3月31日無息
　　　　　清償200萬元，張郎金即得要求林玉樹返還425土地，
　　　　　顯有違常理，故張郎金顯係為脫產而將土地移轉予林
　　　　　玉樹。
　　⒊依上，張郎金顯係為避免原告聲請拍賣該二筆土地，而與
　　　陳柏文、林玉樹通謀虛偽移轉該二筆土地，原告先位之訴
　　　主張該移轉無效，並代位張郎金依民法第767條第1項規定
　　　，訴請塗銷移轉登記。
　㈡備位部分：
　　縱陳柏文、林玉樹確係向張郎金購買該二筆土地，惟張郎金
　　出售土地所得價金，實應用以清償對原告所負債務，張郎金
　　為避免原告聲請拍賣而出售土地並隱匿所得價金，實係以背
　　於善良風俗之方法加損害於原告之權利。為此，依民法第18
　　4條第1項後段規定，請求被告按公告現值計算賠償出售該二
　　筆土地所得之價金4,758,856元。
　㈢並聲明：
　　⒈先位聲明：
　　  ⑴張郎金與陳柏文就1703土地於109年8月14日以買賣為原
　　　　因所為之移轉登記，應予塗銷。
　　  ⑵張郎金與林玉樹就425土地於105年3月28日以買賣為原
　　　　因所為之移轉登記，應予塗銷。
　　⒉備位聲明：
　　  ⑴張郎金應給付原告4,758,856元，及自起訴狀繕本送達
　　　　翌日起至清償日止，按週年利率百分之5計算之利息。
　　  ⑵願供擔保，請准宣告假執行。
二、被告則以：
　㈠張郎金、陳柏文略以：
　　⒈先位之訴部分：
　　　⑴張郎金、陳柏文於109年7月31日於張憲誠地政士事務所
　　　　就1703土地簽訂買賣契約，雙方議定買賣總價金為380
　　　　萬元，簽約款為60萬元，陳柏文於109年8月13日依約將
　　　　320萬元匯入陽信銀行指定之價金信託專戶，該專戶於1
　　　　09年8月14日出款250萬元交由張郎金清償之前設定予莊
　　　　庭維之抵押借款，莊庭維獲得清償後，即塗銷抵押權設
　　　　定，並由張郎金、陳柏文完成所有權移轉登記，結餘款
　　　　項支付代書費用後為581,761元，全數匯入張郎金指定
　　　　之南市區漁會帳戶；又1703土地上目前坐落有張郎金與
        家族成員共有之祖厝，現仍按時祭祀中，張郎金基於上
        情及風俗民情，希望日後仍有保有該土地之機會，而設
        有買回條款，在買回前，為能繼續穩定現狀，故向陳柏
　　　　文承租1703土地，以免衍生其他法律糾紛，使家族蒙羞
　　　　，張郎金與陳柏文並非通謀虛偽買賣1703土地。
　　　⑵另張郎金於105年3月間向林玉樹借款200萬元，簽訂土
　　　　地移轉並借款契約，約定張郎金將425土地移轉所有權
　　　　予林玉樹，做為上開債務之擔保，雙方並約定於張郎金
　　　　辦妥移轉登記兩年期滿清償債務後，林玉樹即返還425
        土地，然張郎金至清償期屆滿後仍未清償借款，依前開
　　　　契約，林玉樹即取得425土地之實質所有權。張郎金與
　　　　林玉樹間就425土地之移轉登記原因雖為買賣，實係為
　　　　擔保彼此間之200萬元債權債務，屬信託的讓與擔保行
　　　　為，嗣林玉樹取得實質所有權，依最高法院74年度台上
　　　　字第272號判決意旨，張郎金與林玉樹間既存有信託讓
　　　　與擔保之合意，雙方依此合意，以買賣之外觀移轉土地
　　　　所有權，難謂有雙方故意為不符真意之表示，欠缺效果
　　　　意思之情形可言，自非屬通謀虛偽意思表示。
　　　⑶原告未另舉其他積極事證證明張郎金與陳柏文、林玉樹
        間就1703、425土地之買賣行為及所有權移轉登記行為
　　　　為通謀虛偽，僅以主觀臆測遽謂其等間有通謀虛偽之意
　　　　思表示，顯屬無據。
　　⒉備位之訴部分：
　　  張郎金與陳柏文、林玉樹間並無通謀虛偽意思表示存在，
　　　縱張郎金未清償對原告之借款，係屬債務不履行之行為，
　　　所侵害者僅為原告之債權，亦難認係以背於善良風俗之方
　　　法，加損害於他人。又依最高法院43年度台上字第752號
　　　判決意旨，債權並非侵權行為之標的，自無構成侵權行為
　　　之餘地，且原告亦未能提出其他證據證明被告間有何故意
　　　以背於善良風俗之方法加損害於原告之行為，是原告依民
　　　法第184條第1項後段規定，請求被告賠償出售1703、425
　　　土地之價金，顯無理由。
    ⒊並聲明：⑴原告先位及備位之訴均駁回。⑵如受不利之判
　　　決，願供擔保請准宣告免為假執行。
　㈡林玉樹略以：　
　  林玉樹對張郎金與原告間之債權債務關係毫無所悉，425土
　　地所有權之所以移轉至林玉樹名下，係因張郎金於105年3月
　　間向林玉樹借款200萬元，雙方約定張郎金將425土地所有權
　　暫時移轉予林玉樹，作為借款之擔保，並約定若於清償日即
　　107年3月31日屆期時，張郎金尚無法清償，林玉樹即取得該
　　土地。張郎金屆期未能清償，是林玉樹於107年4月1日即已
　　取得該土地實質所有權及支配使用權。又原告於101年11月1
　　2日即已取得執行名義，卻遲至109年8月20始向張郎金等人
　　聲請強制執行，原告若未怠於實行債權，不至於現今將林玉
　　樹牽連進本案等語，資為抗辯。並聲明：原告之訴駁回。
三、兩造不爭執事項為： 
　㈠依本院101年11月12日南院勤101司執高字第109781號債權憑
　　證之記載，張郎成、張蘇秋花、張丁付應於本院92年度促字
    第52252號支付命令送達後20日之不變期間内，向原告連帶
　　給付借款400萬元，及自89年10月4日起至清償日止，按年息
　　百分之9.94計算之利息，暨自89年11月5日起至清償日止，
　　逾期在六個月以内者，按上開利率百分之十，超過六個月以
　　上者，按上開利率百分之二十計算之違約金，並連帶賠償程
    序費用217元。
　㈡張丁付嗣於104年10月13日死亡，張郎金為張丁付之繼承人
　　之一，張郎金於105年2月23日以分割繼承為登記原因，取得
    張丁付所遺留之1703、425土地。
　㈢張郎金於105年3月28日將其名下425土地以買賣為登記原因
　　，移轉所有權登記予林玉樹，張郎金並於105年3月29日與林
　　玉樹簽訂土地移轉並借款契約書，林玉樹於105年3月31日交
　　付支票號碼為ABH0000000號、票面金額為200萬元之支票予
　　張郎金。
　㈣張郎金於107年7月2日就1703土地設定擔保其對莊庭維325萬
　　元債務之最高限額抵押權，張郎金於109年8月14日交付陽信
　　銀行西華分行所開立支票號碼M0000000、票面金額250萬元
　　之本行支票予莊庭維，以清償張郎金對莊庭維就1703土地所
　　擔保之債務，並於同日辦理抵押權塗銷登記。
　㈤張郎金於109年7月31日就其名下1703土地與陳柏文簽訂不動
　　產買賣契約，約定買賣總價款380萬元整，陳柏文於簽訂契
　　約當日以現金給付60萬元，餘款320萬元則於109年8月13日
　　匯入張郎金指定之陽信銀行西華分行、帳號：00000-000000
　　0帳戶，張郎金並於109年8月14日以買賣為登記原因，將170
　　3土地所有權移轉登記予陳柏文。
四、得心證之理由：
  ㈠原告先位之訴主張張郎金、陳柏文間以買賣為原因所為1703
　　土地之移轉登記，以及張郎金、林玉樹間以買賣為原因所為
　　425土地之移轉登記，均係屬通謀虛偽而無效，並代位張郎
　　金依民法第767條第1項規定，請求應將前開移轉登記予以塗
　　銷部分：
　　⒈按表意人與相對人通謀而為虛偽意思表示者，其意思表示
　　　無效。但不得以其無效對抗善意第三人。虛偽意思表示，
　　　隱藏他項法律行為者，適用關於該項法律行為之規定。民
　　　法第87條定有明文。次按第三人主張表意人與相對人通謀
      而為虛偽意思表示者，該第三人應負舉證之責（最高法院
　　　48年台上字第29號判決要旨參照）。
　　⒉張郎金將1703土地所有權移轉予陳柏文部分：
　　　⑴陳柏文與張郎金於109年7月31日簽訂1703土地買賣契約
　　　　等情，業據提出不動產買賣契約書、好家在不動產交易
　　　　安全信託契約書、好家在信託專戶帳卡檔、信託財產一
　　　　般出款指示書、支票、信託財產結算出款指示書、陽信
　　　　銀行匯款收執聯為證（本院卷第87-97頁、第101-103頁
　　　　、第107-109頁），且為被告所不爭執，此部分事實堪
　　　　予認定。
　　　⑵原告固以陳柏文之地址與1703土地原抵押權人莊庭維之
　　　　地址相同，認陳柏文僅係繼莊庭維之後，為張郎金之另
　　　　一債權人，兩人間實際無買賣關係；並以109年7月31日
　　　　不動產買賣契約書第10條中記載：張郎金得於114年7月
　　　　31日前以買賣總價買回1703土地，且買回之期間視同租
　　　　賃，張郎金須按月支付30,400元之內容，主張該30,400
        元雖名為租金，實為按年利率9.6％計算之借款利息，
　　　　可認張郎金與陳柏文間存有借貸關係云云；惟原告對此
        並未提出其他證據證明陳柏文為張郎金之債權人，自應
　　　　認原告上開主張僅為臆測之詞，要難採取。此外，原告
　　　　復未舉證證明張郎金、陳柏文間就1703土地所有權之移
　　　　轉係通謀虛偽，是張郎金、陳柏文就1703土地於109年8
　　　　月14日以買賣為原因所為之移轉登記，尚難認係通謀虛
        偽。
　　　⑶依上所述，原告主張張郎金以買賣為原因移轉1703土地
        所有權予陳柏文，乃屬其二人通謀虛偽所為之行為，依
        法應為無效，尚難認有理由。
　　⒊張郎金將425土地所有權移轉予林玉樹部分：
　　　⑴張郎金曾向林玉樹借款200萬元，並移轉425土地所有權
　　　　予林玉樹擔保該債務等情，業據提出土地移轉並借款契
　　　　約書、支票、張郎金簽收書、銀行存摺內頁為證（本院
　　　　卷第149、239、241頁），且為兩造所不爭執，堪認其
　　　　二人間有實際之金流存在。
　　　⑵原告固主張張郎金與林玉樹間就425土地並無實際買賣合
        意，張郎金以買賣為原因將425土地移轉予林玉樹，顯
        係基於通謀虛偽而屬無效云云；惟按為擔保債務，以買
        賣方式而將不動產所有權移轉登記於債權人，係屬信託
        的讓與擔保行為，不得指為雙方通謀虛偽而為之意思表
        示，並非無效。又信託的讓與擔保，在對外關係，受讓
        人就供擔保之物雖已取得完全之所有權，但在內部關係
        ，對於讓與人，仍僅得以擔保權人之資格，在擔保之目
        的範圍內行使其權利（最高法院74年台上字第2307號判
        決意旨參照）。經查，依現行土地登記原因之用語觀之
        ，現行登記原因標準用語雖無「讓與擔保」此登記原因
        ，然讓與擔保制度既為法院所認可之制度，除非有其他
        虛偽登記之之情形，否則當事人若有成立讓與擔保之真
        意，自應承認該法律行為之效力。因此，張郎金於105
        年3月28日以買賣為原因將所有權讓與林玉樹所為之移
        轉登記既係基於「讓與擔保」之原因，自應認林玉樹取
        得425土地所有權係基於與張郎金讓與擔保之合意，並
        非通謀虛偽意思表示，是原告此部分之主之張，應無可
        採。
　　　⑶至原告主張信託讓與擔保之債權人並未因讓與擔保登記
　　　　而實質上取得不動產所有權，僅取得變賣或估價而以價
　　　　金清償債權之權利等語；惟查，依照最高法院74年台上
　　　　字第2307號判決意旨，就林玉樹與張郎金之內部關係，
　　　　雖應認林玉樹對於讓與人張郎金，僅得以擔保權人之資
　　　　格，在擔保之目的範圍內行使其權利，然就對外關係，
　　　　受讓人林玉樹就供擔保之物即425土地，業已取得完全
　　　　之所有權，應可認定，且林玉樹與張郎金間既無通謀虛
　　　　偽之意思表示，要難認其等就425土地所有權之移轉為
　　　　通謀虛偽意思表示而無效。
　　　⑷依上所述，張郎金將425土地之所有權移轉登記予林玉樹
        之原因雖為買賣，惟林玉樹取得425土地所有權既係
　　　　基於其與張郎金讓與擔保之合意，並非通謀虛偽意思表
　　　　示。故原告主張張郎金以買賣為原因移轉425土地所有
　　　　權予林玉樹為通謀虛偽而無效，亦無理由。
　㈡原告備位之訴，依民法第184條第1項後段規定，請求張郎金
　　給付4,758,856元本息部分：
　　⒈按因故意或過失，不法侵害他人之權利者，負損害賠償責
      任。故意以背於善良風俗之方法，加損害於他人者亦同。
      民法第184條第1項定有明文。又民法第184條第1項後段之
      加害行為須出於故意以背於善良風俗之方法始得成立，本
      件原告主張張郎金有侵權行為損害其債權，自應就張郎金
　　　有故意以背於善良風俗之方法，致原告受有損害之事實存
　　　在，負舉證責任。
　　⒉經查，張郎金為1703、425土地之原所有權人，其在法律
　　　上即得自由處分該二筆土地，尚難僅以張郎金有過戶該二
　　　筆土地之行為，即認其主觀上係基於損害原告之故意而辦
      理過戶，難謂張郎金有何不法侵害原告債權可言，且張郎
      金、陳柏文間以買賣為原因所為1703土地之移轉登記，以
　　　及張郎金、林玉樹間以買賣為原因所為425土地之移轉登
　　　記，均非屬通謀虛偽，業經認定如上，因此，即使張郎金
　　　有上開移轉土地之行為，至多僅係對原告致生債務不履行
　　　之責任，尚不得指為侵害債權，且原告未能舉證證明張郎
      金意圖損害債權人之債權而故意處分財產，則原告主張張
      郎金係故意以背於善良風俗之方法加損害於他人等語，應
      非可採。
　　⒊依上所述，原告依民法第184條第1項後段規定，請求張郎
      金應賠償按公告現值作為計算出售該二筆土地之價金損害
      4,758,856元，核屬無據，不應准許。
五、綜上所述，原告先位之訴主張張郎金與陳柏文、林玉樹就17
　　03、425土地之所有權移轉登記因係通謀虛偽意思表示而無
　　效，並依民法第767條第1項規定，代位張郎金請求塗銷前開
　　移轉登記；以及備位之訴，依民法第184條第1項後段，請求
　　被告給付4,758,856元及自起訴狀繕本送達翌日起之法定利
　　息，經核均無理由，應予駁回。又原告之訴既經駁回，其假
　　執行之聲請，亦因訴之駁回而失所依附，應一併駁回之。
六、本件為判決基礎之事證已臻明確，兩造其餘主張、陳述及所
　　提之證據暨攻擊防禦方法，經本院斟酌後，認為均不足以影
　　響本判決之結果，無庸再逐一予以論述，併此敘明。
七、訴訟費用負擔之依據：民事訴訟法第78條。
中　　華　　民　　國　　110 　年　　11　　月　　3 　　日
                    民事第四庭  法  官  張家瑛
以上正本係照原本作成。
如不服本判決，應於判決送達後20日內向本院提出上訴狀（應附
繕本）。如委任律師提起上訴者，應一併繳納上訴審裁判費。  
中　　華　　民　　國　　110 　年　　11　　月　　8 　　日
                                書記官  陳雅婷